臺灣高等法院臺南分院刑事判決
110年度上易字第377號
上  訴  人  臺灣臺南地方檢察署檢察官
被      告  徐嘉聲


上列上訴人因被告違反毒品危害防制條例案件，不服臺灣臺南地
方法院110年度易字第219號中華民國110年4月22日第一審判決（
聲請簡易判決處刑案號：臺灣臺南地方檢察署109年度毒偵字第1
830號），提起上訴，本院判決如下：
    主  文
上訴駁回。
    理  由
一、聲請簡易判決處刑意旨略以：被告甲○○明知甲基安非他命係
    毒品危害防制條例第2條第2項第2款所稱之第二級毒品，不
    得施用、持有，竟仍基於施用第二級毒品甲基安非他命之犯
    意，於民國109年3月3日10時22分許為觀護人採尿回溯96小
    時內之某時，在臺南市○○區○○里○○○00號住處內，以將甲基
    安非他命置於玻璃球內點火燒烤後吸食其煙霧之方式，施用
    第二級毒品甲基安非他命1次。因認被告涉犯毒品危害防制
    條例第10條第2項之施用第二級毒品罪嫌。
二、毒品危害防制條例第35條之1規定：「本條例中華民國一百
    零八年十二月十七日修正之條文施行前犯第10條之罪之案件
    ，於修正施行後，依下列規定處理：一、偵查中之案件，由
    檢察官依修正後規定處理。二、審判中之案件，由法院或少
    年法院（地方法院少年法庭）依修正後規定處理；依修正後
    規定應為不起訴處分或不付審理之裁定者，法院或少年法院
    （地方法院少年法庭）應為免刑之判決或不付審理之裁定。
    三、判決確定尚未執行或執行中之案件，適用修正前之規定
    。」而108年12月17日修正之毒品危害防制條例，於109年1
    月15日公布，部分條文於公布後6個月即109年7月15日生效
    施行（含第20條、23條等條文），本件被告涉嫌毒品危害防
    制條例第10條第2項之施用毒品案件，檢察官於109年12月11
    日聲請簡易判決處刑，依上開規定，法院應依現行毒品危害
    防制條例規定處理。
三、97年4月30日修正公布之毒品危害防制條例第24條第1項（於
    110年5月1日修正施行），已改採「觀察、勒戒或強制戒治
    」與「附命緩起訴」處分並行之雙軌模式，「附命緩起訴」
    處分並擴及毒品危害防制條例第23條第2項之情形，可見立
    法者有意在「附命緩起訴」處分程序，對施用第一、二級毒
    品者，採更寬容之態度。上述二程序之執行方式有別，其間
    仍有差異。前者依毒品危害防制條例第20條第1項、第2項規
    定，視其執行成效，由觀察、勒戒，進而強制戒治，循序為
    之。後者依（修正前）毒品危害防制條例第24條第1項規定
    ，檢察官得為「附命緩起訴」處分。而依「戒癮治療完成認
    定標準」第3條、第7條、第11條規定，「戒癮治療」包括「
    藥物治療、心理治療、社會復健治療」、「戒癮治療之期程
    以連續1年為限」、檢察官為「附命緩起訴」處分，得指定
    被告應遵行事項。被告同意參加「附命緩起訴」處分，即應
    完成「戒癮治療」、檢察官指定之應遵行事項至緩起訴期間
    屆滿止。前者與後者對照以觀，「附命緩起訴」處分雖得佐
    以採尿、對相關規定遵守等約制方式，使被告確實完成「戒
    癮治療」，但被告在「戒癮治療」完成前，難認得與觀察、
    勒戒「已執行完畢」之情形等同視之。毒品危害防制條例第
    20條第3項及第23條第2項，雖僅將原條文之再犯期間由「5
    年」改為「3年」，惟鑑於將施用毒品者監禁於監獄內，僅
    能短期間防止其接觸毒品，因慣用毒品產生之「心癮」根本
    無法根除，本次修正後對於施用毒品者之思維，自應與時俱
    進，擺脫以往側重於「犯人」身分之處罰，著重其為「病患
    」之特質，並以「治療」疾病為出發點，重新評價前揭所謂
    「3年後再犯」之意義，對於毒品危害防制條例第20條第3項
    及第23條第2項所謂「3年後（內）再犯」，自應跳脫以往窠
    臼，以「3年」為期，建立「定期治療」之模式。該規定所
    謂「3年後再犯」，只要本次再犯（不論修正施行前、後）
    距最近1次觀察、勒戒或強制戒治執行完畢釋放，已逾3年者
    ，即該當之，不因其間有無犯第10條之罪經起訴、判刑或執
    行而受影響。換言之，被告是否因再犯施用毒品罪而經起訴
    、判刑或執行，均不影響法院再令觀察、勒戒之認定。則舉
    重以明輕，被告縱曾經檢察官為「附命緩起訴」處分，若未
    完成戒癮治療，依理亦不影響法院再令觀察、勒戒之認定（
    最高法院110年度台非字第98號判決意旨參照）。是以，施
    用毒品者經檢察官為附戒癮治療命令之緩起訴處分者，僅於
    完成戒癮治療之情況下，始生等同於觀察勒戒執行完畢之效
    ，如事實上並未完成而再犯者，不得適用毒品危害防制條例
    第23條第2 項規定之法理提起公訴，被告本件犯行前，雖曾
    因施用毒品案件，經臺灣臺南地方檢察署檢察官以107年度
    毒偵字第3722號為附戒癮治療命令緩起訴處分確定，然戒癮
    治療完成時間為108年4月12日至109年4月11日，有臺灣高等
    法院被告前案紀錄表可查。而被告本件施用第二級毒品之時
    間為109年3月3日10前96小時內之某時，為被告坦承在卷，
    並有臺灣臺南地方檢察署施用毒品犯尿液檢體監管紀錄表、
    臺灣檢驗科技股份有限公司濫用藥物實驗室-高雄濫用藥物
    檢驗報告（KH/2020/00000000）可佐，則被告本件施用毒品
    時，前案戒癮治療顯未完成，並不生等同於觀察、勒戒執行
    完畢之效，而無毒品危害防制條例第23條第2項規定法理之
    適用，檢察官就被告本件犯行聲請簡易判決處刑，違背程序
    規定。
四、駁回上訴之理由
㈠、原判決以檢察官聲請簡易判決處刑，違背程序規定，適用刑
    事訴訟法第452條、第303條第1款、第307條規定，改依通常
    程序審理後，判決公訴不受理，認事用法並無不當。檢察官
    上訴意旨援引最高法院100年度第1次、104年度第2次刑事庭
    會議決議意旨，並指摘略以：被告前因施用毒品案件，經以
    107年度毒偵字第3722號為附命戒癮治療緩起訴處分確定，
    緩起訴處分期間自108年4月12日起至110年4月11日止。被告
    於附命戒癮治療緩起訴處分後3年內之109年3月間再犯本案
    施用毒品罪，原審自應依法為實體判決而非判決公訴不受理
    等語。　
㈡、檢察官上訴意旨所引用之最高法院刑事庭決議見解，已為最
    高法院變更見解而不採，依最高法院110年度台非字第98號
    判決意旨：「最高法院依先前統一見解作成之肯定說（即得
    提起公訴之見解）相關裁判，在當時的時空背景，雖有其立
    論基礎，惟上開見解，已因（修正後）毒品危害防制條例第
    20條第3項所謂「3年後再犯」，最高法院所持見解，引起相
    關效應，致原先所採的肯定說見解，在目前的時空環境，不
    但在法理上有待斟酌，並造成對於雙軌所衍生的相關問題，
    解釋嚴苛不一，已不合時宜，經提出徵詢，徵詢程序業已完
    成，受徵詢之各刑事庭，均主張採取否定說（即不得提起公
    訴）見解，已達大法庭統一法律見解之功能」。是上訴意旨
    再引用最高法院變更前之肯定說見解，指摘原判決適用法律
    錯誤，應為實體判決而誤為程序判決，自無可採，檢察官之
    上訴為無理由，應予駁回，並不經言詞辯論為之。
五、應適用之法律：刑事訴訟法法第368條、第372條。　　
本案經檢察官周盟翔聲請簡易判決處刑及提起上訴。　　
中　　華　　民　　國　　110 　年　　6 　　月　　24　　日
                  刑事第一庭    審判長法  官　楊清安
                                      法  官　陳珍如
                                      法　官  蕭于哲
以上正本證明與原本無異。
不得上訴。                           
　　　　　                            書記官　徐振玉 
中　　華　　民　　國　　110 　年　　6 　　月　　24　　日